臺灣士林地方法院民事判決
109年度簡上字第300號
上  訴  人  江崇文
訴訟代理人  錢裕國律師
複  代理人  廖慈怡律師
            吳約貝律師
被  上訴人  鄞山寺
法定代理人  練瑞銘
訴訟代理人  張立中律師
上列當事人間請求給付分配款事件，上訴人對於中華民國109年7
月24日本院士林簡易庭108年度士簡字第668號第一審判決提起上
訴，本院於民國111年4月12日言詞辯論終結，判決如下：
    主  文
上訴駁回。
第二審訴訟費用由上訴人負擔。
    事實及理由
一、上訴人起訴主張：上訴人之父即訴外人江萬修原為被上訴人
    之信徒，其死亡後其信徒資格由上訴人之母即訴外人江盧對
    承繼，再由上訴人依鄞山寺管理規則第6條約定為承繼。上
    訴人成為被上訴人信徒後，每月領有被上訴人之信徒分配款
    新臺幣（下同）50,000元及15,000元，共計65,000元，被上
    訴人並分別於端午節、中秋節及歲末年終另給付其信徒獎金
    。詎被上訴人以上訴人胞兄即訴外人江雄武積欠其借款為由
    ，拒為給付上訴人107年度年終獎金100,000元，及民國108
    年1月至同年3月之分配款195,000元，共計295,000元，屢經
    上訴人催索，未獲置理。又被上訴人係屬神明會，其財產為
    公同共有，上訴人自得行使會份權，請求被上訴人給付上開
    款項；縱認被上訴人屬寺廟，上訴人擔任被上訴人之祭典組
    員，被上訴人所給付之上開款項即為上訴人之薪資，亦得請
    求被上訴人給付上開款項。爰先位依神明會會份權之法律關
    係，請求被上訴人給付295,000元分配款、備位依兩造間僱
    傭契約、勞動契約之法律關係，請求被上訴人給付295,000
    元薪資報酬等語；並聲明：㈠被上訴人應給付上訴人295,000
    元，及自起訴狀繕本送達翌日起至清償日止，按年息5％計算
    之利息；㈡願供擔保，請准宣告假執行。
二、被上訴人則以：被上訴人否認上訴人有向被上訴人請求給付
    分配款之權利，亦否認有給付分配款予上訴人之義務，上訴
    人應先具體說明其向被上訴人請求分配款之依據。又被上訴
    人為寺廟，依監督寺廟條例第6條第1項規定，其寺產由住持
    管理，而寺廟財產屬寺廟所有，信徒僅有信徒大會之表決權
    ，無任何財產利益，則被上訴人既非神明會或祭祀公業，上
    訴人自無從依會份權或派下權向被上訴人請求該款項。再者
    ，被上訴人興建寺廟、財務困難時均仰賴信徒捐助，為感念
    信徒貢獻，提供部分孳息予信徒，並由管理人決定發放金額
    ，性質上屬自發性、任意性之贈與，為無對價性之恩惠性給
    與，上訴人雖為信徒，並曾領有上開贈與給付，但上訴人未
    因此而取得贈與請求權，不得向被上訴人請求該款項。另上
    訴人未擔任被上訴人之幹部職務，無應受領之薪資給付，而
    被上訴人因信徒大會決議就無職務信徒發放15,000元福利金
    ，為符合出帳名目，方創設祭典組組員乙職，祭典組組員並
    未給付任何勞務，該項福利金實為被上訴人之贈與，上訴人
    並無與被上訴人僱傭或勞動契約。縱認上訴人確實擔任被上
    訴人祭典組組員乙職，該職務係由被上訴人所選任，則被上
    訴人自有選任權限，然被上訴人已於109年5月7日公告解除
    上訴人之祭典組組員職務，並溯及自108年1月1日生效，故
    被上訴人自無須給付上訴人薪資等語，資為抗辯。並聲明：
    ㈠上訴人之訴及假執行之聲請均駁回；㈡如受不利判決，願供
    擔保請准宣告免為假執行。
三、原審經調查審理後，認上訴人之請求為無理由，駁回上訴人
    之訴。上訴人不服原審判決而提起上訴，所陳除與原審陳述
    相同部分外，另補稱：被上訴人之信徒人數為固定，並於信
    徒死亡後由其繼承人推舉一人繼接，且歷年處分其所有土地
    均以平均、同等之比例分配予信徒，亦於每月以平均、同等
    之比例分配款項予信徒，被上訴人具神明會性質；況寺廟與
    神明會之性質並非不得共存，上訴人既為被上訴人之信徒，
    因此取得一定之財產權益，被上訴人應分配予全部信徒，不
    得恣意排除特定信徒，更不得以決議排除信徒取得分配款項
    之權利。又寺廟之財產屬寺廟所有之規定並非屬強制規定，
    否則被上訴人常年給付全部信徒之分配款將均為違法行為，
    自不得以被上訴人為寺廟為由即排除給付上訴人應分配之款
    項。再者，縱認上訴人無會份權之權利，上訴人擔任被上訴
    人之祭典組員，工作內容為農曆每月初二、十六負責採買祭
    典用品與聯絡其他信徒參加祭典，已具人格從屬性，而每月
    受領被上訴人分配款項50,000元及15,000元，共計65,000元
    為上訴人薪資，更具經濟從屬性，兩造間業已存在僱傭關係
    ，該款項顯非贈與性質；被上訴人於109年5月7日所為上訴
    人祭典組組員職務於108年1月1日起撤銷之公告自屬無效等
    語。並聲明：㈠原判決廢棄；㈡被上訴人應給付上訴人295,00
    0元，及自起訴狀繕本送達翌日起至清償日止，按年息百分
    之五計算之利息。被上訴人所陳與原審陳述相同外，並補陳
    ：被上訴人為寺廟，其信徒僅具身分關係，鄞山寺所有之財
    產亦無明文載明為信徒公同共有；況上訴人係經信徒大會決
    議同意方得成為鄞山寺之信徒，而非因血緣關係而承繼江盧
    對之信徒資格，更無所謂信徒代表之職位或法律關係，上訴
    人對被上訴人自不具任何財產上權利。又信徒依據鄞山寺組
    織章程第5條第1款規定參與祭典本屬當然，而非其向寺廟提
    供應有對價勞務之事由等語，資為抗辯。並聲明：上訴駁回
    。
四、兩造不爭執事項（本院卷第208-209頁）
  ㈠上訴人之父江萬修、上訴人之母江盧對先後曾為被上訴人之
    信徒，嗣經被上訴人信徒大會決議核可後，上訴人現為被上
    訴人之信徒。
  ㈡被上訴人於下列期間，曾轉帳存入下列款項至上訴人之新北
    市○○區○○○號：00000000000000之帳戶（下稱系爭帳戶）：
　　⒈103年2月10日至104年6月10日，按月轉帳金額46,500元（
      原審卷一第180-182頁）。
　　⒉104年6月16日轉帳50,000元（原審卷一第182頁）。
　　⒊104年7月1日至同年8月10日，按月轉帳15,000元、46,500
      元（原審卷一第183頁）。
　　⒋104年9月10日至同年10月8日按月轉帳46,500元（原審卷一
      第183頁）。
　　⒌104年9月25日轉帳50,000元（原審卷一第183頁）。
　　⒍104年11月2日至同年12月10日，按月轉帳15,000元、46,50
      0元（原審卷一第183-184頁）。
　　⒎105年1月8日至105年2月5日，按月轉帳46,545元（原審卷
      一第184頁）。
　　⒏105年2月3日轉帳100,000元（原審卷一第184頁）。
　　⒐105年3月10日至同年9月10日，按月轉帳15,000元、46,545
      元（原審卷一第185-186頁）。
　　⒑105年6月6日轉帳50,000元、同年9月12日轉帳50,000元（
      原審卷一第185-186頁）。
　　⒒105年10月7日轉帳46,545元、同年月24日轉帳100,000元、
      同年11月10日轉帳46,545元（原審卷一第186、188頁）。
　　⒓105年12月2日至107年12月10日，按月轉帳15,000元、46,5
      45元（原審卷一第15-19、188-196頁）。
　　⒔106年1月19日轉帳100,000元、同年5月24日轉帳50,000元
      、同年10月3日轉帳50,000元、107年2月7日轉帳100,000
      元（原審卷一第16-18頁）。
  ㈢被上訴人於108年6月6日108年度第1次信徒大會會議（下稱系
    爭會議）決議自108年1月1日起終止對上訴人之無對價給付
    （含對祭祀組組員之給付在內）。
  ㈣被上訴人自108年1月起即未再轉帳存入任何款項至系爭帳戶
    。
  ㈤上訴人於108年7月12日向本院提起確認會議無效等訴訟，經
    本院以108年度訴字第1224號判決確認系爭會議決議無效確
    定。
五、本院之判斷
　㈠上訴人主張被上訴人為神明會，並依會份請求權請求被上訴
    人給付295,000元，有無理由？
　　⒈按臺灣之神明會係民間宗教團體之一，乃多數特定人（信
      徒或稱會員）集資購置財產所組成，以祭祀特定神明為主
      要目的之非法人團體，凡民眾組織之團體，而以崇奉神明
      為目的者，均得為神明會，神明會不管有無財產，每屆神
      明聖誕日，均辦理祭祀活動，經登記之神明會是否有監督
      寺廟條例之適用，應視該神明會是否為寺廟而定。又神明
      會可分為財團性質及社團性質之神明會，前者以會產（神
      明會之財產，尤其不動產，亦稱會田）為會之重心，且以
      會產為其存在之必備條件，會員人數多且不確定，入退會
      容易，且無特別限制，會員於結會之初或入會之際，雖有
      出捐，但對於會產並無應有部分，凡屬會產，即為神明會
      所有，會員退會時，不得請求償還應有部分，且不得將會
      員權轉讓他人，亦不得由其子孫繼承；後者則以會員為會
      之重心，會員人數不多並且較確定，會員之權利義務依其
      規約或民事習慣定之，會員對於神明會會產具有潛在的應
      有部分存在，稱為會份或股份，具有財產價值（最高法院
      103 年台上字第2727號、103 年台上字第1383號民事判決
      可資參照）。次按監督寺廟條例第6 條第1 項規定：「寺
      廟財產及法物為寺廟所有，由住持管理之。」是以，社團
      性質之神明會，會員對於神明會會產有潛在之應有部分存
      在，而適用監督寺廟條例監督管理之寺廟，寺廟之財產則
      屬於寺廟所有，應為兩者之重要區別。
　　⒉查「鄞山寺」係於清朝道光年間所設立，擁有之房屋、土
      地等財產均登記為被上訴人所有，且其規約規定被上訴人
      所有財產均係信徒出捐，並登記於被上訴人名下，從而被
      上訴人即非監督寺廟條例第3條第3款所稱不適用該條例之
      「私建」即由私人建立並管理之寺廟，而為信徒大眾捐助
      建立之「募建」寺廟，應適用該條例第6條第1項規定，其
      財產為被上訴人所有，非信徒公同共有等情，業經最高行
      政法院96年判字第111號判決確定，有該判決在卷可稽。
      內政部108年7月22日台內民字第1080048320號函亦載明：
      「鄞山寺係經新北市政府登記有案之寺廟（非屬神明會）
      ，原登記建別為『私建』，復因該府改制前辦理92年寺廟總
      登記作業時，查出該寺有多筆不動產所有權人已登記為寺
      廟所有，爰依監督寺廟條例第6 條規定，於93年1月2日逕
      將該寺之建別改為『募建』，即適用監督寺廟條例之寺廟。
      」等情（見原審卷二第44頁），並有被上訴人之寺廟登記
      證附卷可佐（見原審卷一第114-116頁）；顯見被上訴人
      係適用監督寺廟條例條例之寺廟。
　　⒊被上訴人於84年修訂之規約第14條雖記載「本寺所有財產
      均係信徒出捐，以供奉主神定光佛名義登記之不動產均屬
      之，為全體信徒公同共有……」（見原審卷二第28頁），97
      年9月4日訂定之組織章程第21條中段「本寺為永久性，所
      有財產均係信徒捐出，以供奉主神定光佛之寺廟『鄞山寺』
      名義登記之不動產及重要法物均屬之，為全體信徒公同共
      有……」（見原審卷二第35頁），惟因「為全體信徒公同共
      有」有違監督寺廟條例第6條規定，新北市政府民政局於1
      02年7月3日發函令被上訴人應就該部分修正，被上訴人已
      於103年5月14日召開信徒大會決議刪除「全體信徒公同共
      有」之內容，修正後組織章程已無此等文字，有被上訴人
      所提函文、會議紀錄及規約存卷可憑（見原審卷一第98、
      99、103頁），於106年7月7日修正之現行組織章程亦同，
      於第21條明定「本寺為永久性，所有財產均係信徒捐出，
      以供奉主神定光佛之寺廟『鄞山寺』名義登記之不動產及重
      要法物均屬之，任何人不得以個人權益為個別主張。倘因
      故解散時，其賸餘財產應依法處理或歸屬地方政府指定之
      團體。」（見原審卷二第41頁），堪認被上訴人依主管機
      關監督指示修正規約、組織章程後，已揚棄以往就寺產屬
      全體信徒公同共有之概念，以符合監督寺廟條例第6條寺
      產屬於寺廟所有之規定。是被上訴人抗辯其為募建寺廟，
      名下財產屬寺廟所有，並非如同神明會或祭祀公業歸屬於
      信徒或派下員公同共有，信徒並無潛在之應有部分即會份
      權可資主張等語，核屬有據。
　　⒋綜上，被上訴人確為監督寺廟條例所規定之募建「寺廟」
      ，其財產為被上訴人所有，而非信徒所公同共有，被上訴
      人自非具有「社團」性質之神明會，上訴人並不因具被上
      訴人信徒之身分而對於被上訴人之財產具有潛在的應有部
      分即「會份」存在，是上訴人主張其本於「會份權」，請
      求被上訴人給付信徒分配款云云，難認有據。
　㈡上訴人依勞動基準法第22條、民法第486條規定，請求被上訴
    人給付295,000元，有無理由？
　  ⒈按當事人主張有利於己之事實者，就其事實有舉證之責任
      ，民事訴訟法第277條本文定有明文。次按稱僱傭者，謂
      當事人約定，一方於一定或不定之期限內為他方服勞務，
      他方給付報酬之契約，民法第482條亦有明定。本件上訴
      人主張兩造間有僱傭或勞動契約存在，經被上訴人否認，
      上訴人自須就其此部分主張先負舉證責任。
　  ⒉訴外人游得銓在本院108年度士簡字第646號給付分配款事
      件到庭證稱：伊於100年3月23日成為被上訴人之信徒、於
      102至105年期間擔任被上訴人之監察，自106年1月1日起
      擔任被上訴人之出納，被上訴人發放給信徒的錢最主要有
      二部分，一部分是薪資，另一部分是統稱的福利金。因被
      上訴人是管理人制，管理人有權處分財產，故被上訴人會
      依據當年度寺廟的財務狀況和除掉必要的花費及公益活動
      外發放信徒，該等發放的金額就稱為福利金。因江欽思也
      是信徒，所以被上訴人會發放福利金給江欽思。江欽思在
      被上訴人並無擔任任何職務，所發放予江欽思之款項均為
      福利金。被上訴人有設祭祀組，也有設組長職稱，當初之
      所以設置祭祀組，是因為被上訴人希望每個人多到廟裡面
      參與祭祀活動，只要是幹部或監察至少每個月或每個禮拜
      都會到廟裡面一次，但有些人因為工作因素很少到廟裡面
      ，剛開始為了要鼓勵其他信徒到廟拜拜，所以額外會發放
      福利金請渠等多參與活動。廟本來工作就是在拜拜，祭祀
      組負責籌備祭祀事務之人稱之為祭祀組長，祭典的準備是
      由祭典組組長負責，其他祭典組組員基本上只要人來就好
      ，看起來沒有其他職務，只是來拜拜而已。被上訴人沒有
      另外賦予祭典組組員特別任務，故發放予祭祀組組員款項
      一定是福利金並非薪資。因被上訴人是管理人制，會依據
      盈餘發放福利金給信徒，伊係因為相信佛祖才會成為信徒
      ，不可能因為拜拜就領薪水等語，有該事件言詞辯論筆錄
      筆錄在卷可參（見原審卷二第67-77頁），由游得銓上開
      證述可知，被上訴人雖有設祭祀組，亦有設立祭祀組組長
      及組員職稱，其目的係希望全體信徒撥冗至被上訴人處參
      與祭祀活動，祭典組組員基本上僅須到場，並無特別職務
      ，是被上訴人抗辯祭典組組員僅為虛職，其名稱僅為其發
      放福利金予信徒之名目等語相符，則上訴人身為被上訴人
      之祭典組組員，每月受領被上訴人所給付之65,000元款項
      一節，尚難認係基於兩造間之僱傭或勞動契約所為之給付
      ；上訴人復未提出相關兩造間成立僱傭或勞動契約之相關
      證據，難認兩造間就上訴人主張之勞務給付內容及薪資數
      額已為約定，亦無法證明兩造已就勞務內容等勞動契約重
      要內容達成合意。
　  ⒊再者，勞工與雇主間之從屬性，通常具有：⑴人格上從屬性
      ，即受僱人在雇主企業組織內，服從雇主權威，並有接受
      懲戒或制裁之義務。⑵親自履行，不得使用代理人。⑶經濟
      上從屬性，即受僱人並不是為自己之營業勞動而是從屬於
      他人，為該他人之目的而勞動。⑷組織上從屬性，即納入
      雇方生產組織體系，並與同僚間居於分工合作狀態等項特
      徵。本件審酌游得銓前開另案證述可知，被上訴人並無要
      求上訴人必須出席各次祭典之權利，亦無對上訴人指示、
      考核所提供勞務之權限，即被上訴人並無一般雇主對員工
      之指揮監督懲戒權，尚難認上訴人對被上訴人具有勞動契
      約內涵之人格上、經濟上、組織上從屬性，上訴人主張其
      因屬被上訴人之祭典組組員而與被上訴人有僱傭契約關係
      存在乙節，顯非可採。
六、綜上所述，上訴人先位本於神明會之會份權請求被上訴人給
    付信徒分配款共計295,000元，備位依兩造間之僱傭契約請
    求被上訴人給付薪資共計295,000元，及均自起訴狀繕本送
    達被上訴人翌日起至清償日止，按年息百分之五計算之利息
    ，均無理由，應予駁回。原審為上訴人敗訴之判決，尚無違
    誤，上訴意旨仍執陳詞，指摘原判決不當，求予廢棄改判，
    為無理由，應予駁回。
七、本件事證已臻明確，兩造其餘攻擊防禦方法及所提證據，核
    與本件判決結果不生影響，爰不另一一論述，併予敘明。
八、據上論結，本件上訴為無理由，依民事訴訟法第436條之1第
    3 項、第449條第1項、第78條規定，判決如主文。
中　　華　　民　　國　　111 　年　　4 　　月　　29　　日
                  民事第二庭  審判長法  官  陳章榮

                                    法  官  王伯文

                                    法  官  蔡子琪
以上正本係照原本作成。
本件判決不得上訴。
中　　華　　民　　國　　111 　年　　5 　　月　　5 　　日
                                    書記官  周苡彤